【裁判字號】    90,台上,6440
【裁判日期】    901019
【裁判案由】    偽造文書
【裁判全文】
最高法院刑事判決                                九十年度台上字第六四四○號
    上  訴  人  甲○○
右上訴人因偽造文書案件，不服台灣高等法院中華民國八十八年八月二十六日第二審
判決（八十八年度上訴字第二七八一號，起訴案號：台灣桃園地方法院檢察署八十七
年度偵字第一八三二八號），提起上訴，本院判決如左：
    主  文
原判決撤銷，發回台灣高等法院。
    理  由
本件原判決認定上訴人甲○○與真實姓名不詳綽號「小高」、「小胖」之成年男子，
共同基於意圖為自己不法所有而行使偽造私文書之概括犯意聯絡，於民國八十七年十
月間某日起至同年十二月八日止，由報載得知八十七年七月至十月之統一發票頭中
獎中號碼（如原判決所載），即由綽號「小高」及「小胖」之成年男子負責排版，
大量印製第三（即統一發票收執聯末六位號碼與頭中號碼末六位號碼相同）、
第四（即統一發票收執聯末五位號碼與頭中號碼末五位號碼相同）、第五（
即統一發票收執聯末四位號碼與頭中號碼末四位號碼相同）、第六（即統一發
票收執聯末三位號碼與頭中號碼末三位號相同）之統一發票，再由上訴人負責切
割及蓋用由「小高」利用不知情刻印者偽刻之統一發票字樣鋼模，而共同偽造大量中
之統一發票。繼之該名綽號「「小高」之成年男子於八十七年十一月十三日十時許
將偽造統一發票若干張、呼叫器三個、連同其個人侵占離本人所持有姜偉政名義之國
民身分證（姜偉政於八十七年七月初遺失）一枚交予上訴人，上訴人利用不知情之刻
印者偽刻姜偉政名義之印章一枚，再與經由報紙廣告前往應徵具有犯意聯絡之詹兆唐
（另案由台灣桃園地方法院檢察署檢察官偵查），持偽造之統一發票，連續多次前往
各金融機構兌而持以行使，使金融機構之行員陷於錯誤而按統一發票給辦法兌領
第三、第四、第五獎、第六之金，所兌得金則由上訴人分得百分之十、詹
兆唐分得百分之二十、餘由綽號小高、小胖者取得，先後所詐領金計新台幣（下同
）一萬四千四百三十二元，足以生損害於被偽造之商家及財政部對稅捐查核之正確性
。嗣於八十七年十一月十三日十五時五分許，為警在台北市○○路與貴陽街口，查獲
上訴人及詹兆唐並扣得如原判決附表編號一至四所示之物。復於八十七年十二月八日
十二時四十分計，經警持搜索票在台北市○○街二○一巷二十弄二號四樓處所查獲上
訴人，並扣得如原判決附表編號五至十二所示之物等情。因將第一審判決撤銷，改判
依牽連犯從一重仍論處上訴人共同連續行使偽造私文書，足以生損害於公眾及他人罪
刑，固非無見。
惟查：(一)、有罪之判決書所應記載之事實一欄，為適用法令之依據，舉凡犯罪之時間
、地點、動機、目的、行為、手段、結果等與適用法令論罪科刑有關之事項，均應依
法詳加認定記載，使達於可得確定之程度，而無礙於犯罪同一性之辨別，始足為適用
法令及判斷其適用是否適當之準據。本件原判決於事實欄僅抽象記載上訴人與綽號「
小高」及「小胖」之成年男子共同偽造八十七年七月至十月之第三至第六獎中獎號
碼之統一發票；然上訴人等人所共同偽造者，究係何公司行號名義所製作之統一發票
﹖是否祇偽造如原判決理由欄一所載「小方圓商行」、「永錡加油站（股）公司」、
「振盈有限公司」，「力萊超級商店有限公司」名義製作之統一發票﹖抑尚偽造其他
公司行號名義製作之統一發票﹖原判決於事實欄皆未予以記載。又上訴人於八十七年
十一月十三日警局調查時供認：「今天……就在詹某（詹兆唐）與我碰面會合後，…
…交待詹兆唐至康定路、貴陽街口之第一銀行兌換彩金」，「交待詹兆唐至第一銀行
兌換彩金合計共有台幣一萬四千四百三十二元正」（第二三九七六號偵查卷第七頁）
，核與詹兆唐於同日警詢時所供：「期間我共進入第一銀行二次，並分別兌換有八千
四百元及六千零三十二元正，合計台幣一萬四千四百三十二元正」相符（同上偵查卷
第十一頁），上訴人復於八十七年十二月二十八日警詢時供承：「在上月（即八十七
年十一月）曾與一名叫楊敬敏之男子，在台北市○○區○○路一家台北銀行持偽造之
中發票（台幣中獎面額一千元、四千元不等計十四張）向銀（行）員兌換，當時我
係在外等他出來，未料我見他久久不出，我發覺有異，隨即自行離去」（第一八三二
八號偵查卷第八頁），楊敬敏並因另案押中（同上偵查卷第一頁）。則上訴人與綽
號「小高」及「小胖」共同偽造之統一發票，係偕何人持以行使，向何金融機構之行
員詐取統一發票中獎金，亦關乎犯罪同一性之辨別與刑罰法律之適用，自應於事實
欄內詳予認定載明。但原判決於事實欄僅記載與詹兆唐共同持以行使，而未及於楊敬
敏部分，且究係持向何金融機構行使﹖陷於錯誤而被詐財之對象為何﹖亦無隻字片語
述及，致使其適用法律是否允當，本院無憑判斷。(二)、刑法第三十八條第一項第三款
之因犯罪所得之物，依同法條第三項之規定，除有特別規定者外，以屬於犯人者為限
，始得宣告沒收；此所稱屬於犯人者，指該犯人因犯罪所得之物，其所有權已歸屬於
犯人而言。則縱係犯人因犯罪所得之贓物，倘第三人對於該物在法律上仍保有所有權
或依法得請求返還，其所有權既不屬於該犯人，自不在得沒收之列。原判決認定上訴
人夥同詹兆唐及綽號「小高」與「小胖」者，持偽造之中統一發票向金融機構先後
共詐領獎金一萬四千四百三十二元（原判決附表編號三），雖係上訴人等因犯罪所得
之物，但既屬上訴人等之侵權行為取得，其所有權仍屬於各該被施詐之金融機構，依
法得請求返還，並不屬於上訴人及其共犯所有。原審不察，於原判決率認此部分係上
訴人等因犯罪所得之物，依刑法第三十八條第一項第三款規定一併宣告沒收，顯有適
用法則不當之違法。上訴意旨，執以指摘原判決不當，為有理由，應認原判決有撤銷
發回更審之原因。
據上論結，應依刑事訴訟法第三百九十七條、第四百零一條，判決如主文。
中      華      民      國     九十     年      十      月     十九     日
                              最高法院刑事第一庭
                                  審判長法官  施  文  仁
                                        法官  張  淳  淙
                                        法官  林  永  茂
                                        法官  蕭  仰  歸
                                        法官  賴  忠  星
      右正本證明與原本無異
                                              書  記  官
中      華      民      國     九十     年      十      月    二十四    日


司法院資訊處製作；財團法人民間司法改革基金會備份。
